ACORDAO-COMPLETO-2537132

ACÓRDÃO 4488/2022 ATA 29/2022 - SEGUNDA CÂMARA

VISTOS, relatados e discutidos estes autos de pensões militares deferidas pela Diretoria de Administração de Pessoal do Comando da Aeronáutica em favor de Sandra da Rocha Terrinha, Sheila Laranjeira da Rocha e Solange Laranjeira da Rocha, a partir do falecimento de Hélio Laranjeira da Rocha, em favor de Maria Marcilene de Souza Vieira e Odeise Santos, a partir do falecimento de José Ribamar Neves Vieira, em favor de Lúcia Helena Howat Rodrigues e Regina Helena Howat Rodrigues, a partir do falecimento de Guilherme Howat Rodrigues Júnior, e em favor de Silvia Pereira Vaz da Silva, a partir do falecimento de Carlos Alberto Vaz da Silva, além de Elaine Gualberto Marques, Eliete Barbosa dos Santos e Marly Andrade a partir do falecimento de Paulo Maia Ponte; 
ACORDAM os Ministros do Tribunal de Contas da União, reunidos em Sessão da 2ª Câmara, nos termos do art. 71, III e IX, da Constituição de 1988, dos arts. 1º, V, 39, II, e 45 da Lei n.º 8.443, de 1992, e dos arts. 260, § 1º, e 262, § 2º, do RITCU, ante as razões expostas pelo Relator, em: 
9.1. assinalar a legalidade do ato de reversão da pensão militar em favor de Sandra da Rocha Terrinha, Sheila Laranjeira da Rocha e Solange Laranjeira da Rocha (à Peça 3 sob o n.º 45336/2016) , além da legalidade dos atos iniciais de pensão militar em favor de Maria Marcilene de Souza Vieira e Odeise Santos (à Peça 4 sob o n.º 46981/2016) e dos atos iniciais de pensão militar em favor de Lúcia Helena Howat Rodrigues e Regina Helena Howat Rodrigues (à Peça 5 sob o n.º 47977/2016) , concedendo-lhes os respectivos registros;
9.2. anotar como prejudicada a apreciação de mérito do ato inicial de pensão militar em favor de Silvia Pereira Vaz da Silva (à Peça 6 sob o n.º 48297/2016) , por perda de objeto, nos termos do art. 260, § 5º, do RITCU, diante do superveniente falecimento dessa interessada;  
9.3. reconhecer o registro tácito para o ato inicial de pensão militar em favor de Elaine Gualberto Marques, Eliete Barbosa dos Santos e Marly Andrade (à Peça 7 sob o n.º 2342/2017) , nos termos, por analogia, da Tese n.º 445 de Repercussão Geral no STF e da subsequente jurisprudência inaugurada pelo TCU a partir do Acórdão 122/2021-TCU-Plenário;
9.4. determinar que, no prazo de 15 (quinze) dias contados da ciência desta deliberação, a Diretoria de Administração de Pessoal do Comando da Aeronáutica adote as seguintes medidas:
9.4.1. promova, se ainda não fez, a suspensão dos pagamentos decorrentes do ato indicado pelo item 9.2 deste Acórdão, diante do superveniente falecimento da aludida interessada;
9.4.2. dê ciência do inteiro teor desta deliberação às beneficiárias indicadas nos itens 9.1 e 9.3 deste Acórdão;
9.5. promover por intermédio da Sefip, no prazo de 30 (trinta) dias contados da ciência desta deliberação, a adoção das seguintes medidas:
9.5.1. passe a promover a célere revisão de ofício sobre o referido ato de pensão militar em favor de Elaine Gualberto Marques, Eliete Barbosa dos Santos e Marly Andrade (à Peça 7 sob o n.º 2342/2017) , nos termos do art. 260, § 2º, do RITCU e, por analogia, nos termos da aludida Tese n.º 445 de Repercussão Geral no STF, além da subsequente jurisprudência inaugurada pelo TCU a partir do Acórdão 122/2021-TCU-Plenário; e
9.5.2. envie a cópia do presente Acórdão, com o Relatório e a Proposta de Deliberação, à Diretoria de Administração de Pessoal do Comando da Aeronáutica, para ciência e efetivo cumprimento ao item 9.4 deste Acórdão; ficando a Sefip dispensada de promover o monitoramento sobre o item 9.4 deste Acórdão.

Pensões Militares deferidas pela Diretoria de Administração de Pessoal do Comando da Aeronáutica.

Segunda Câmara

3. Interessadas: Elaine Gualberto Marques (CPF XXX.798.473-XX); Eliete Barbosa dos Santos (CPF XXX.411.663-XX); Lúcia Helena Howat Rodrigues (CPF XXX.417.957-XX); Maria Marcilene de Souza Vieira (CPF XXX.495.172-XX); Marly Andrade (CPF XXX.422.587-XX); Odeise Santos (CPF XXX.097.132-XX); Regina Helena Howat Rodrigues (CPF XXX.210.357-XX); Sandra da Rocha Terrinha (CPF XXX.524.577-XX); Sheila Laranjeira da Rocha (CPF XXX.531.337-XX); Silvia Pereira Vaz da Silva (CPF XXX.547.007-XX); Solange Laranjeira da Rocha (CPF XXX.847.307-XX).

13.1. Ministros presentes: Bruno Dantas (Presidente), Augusto Nardes, Aroldo Cedraz e Antonio Anastasia.
13.2. Ministros-Substitutos presentes: Marcos Bemquerer Costa e André Luís de Carvalho (Relator).

ANDRÉ DE CARVALHO

Trata-se de pensões militares deferidas pela Diretoria de Administração de Pessoal do Comando da Aeronáutica em favor de Sandra da Rocha Terrinha, Sheila Laranjeira da Rocha e Solange Laranjeira da Rocha, a partir do falecimento de Hélio Laranjeira da Rocha, em favor de Maria Marcilene de Souza Vieira e Odeise Santos, a partir do falecimento de José Ribamar Neves Vieira, em favor de Lúcia Helena Howat Rodrigues e Regina Helena Howat Rodrigues, a partir do falecimento de Guilherme Howat Rodrigues Júnior, e em favor de Silvia Pereira Vaz da Silva, a partir do falecimento de Carlos Alberto Vaz da Silva, além de Elaine Gualberto Marques, Eliete Barbosa dos Santos e Marly Andrade a partir do falecimento de Paulo Maia Ponte.
2.	Após a análise final do feito, a Auditora Federal Cristina Monken Mascarenhas lançou o seu parecer conclusivo à Peça 9, com a anuência, por delegação de competência, do diretor da Sefip (Peça 10) , nos seguintes termos:
	" (...) 3. Os procedimentos para exame, apreciação e registro de atos de pessoal encontram-se estabelecidos na Instrução Normativa TCU 78/2018 e na Resolução TCU 206/2007. Essas normas dispõem que os atos de pessoal disponibilizados por meio do e-Pessoal devem ser submetidos previamente a críticas automatizadas, com base em parâmetros predefinidos.
	4.	As críticas das informações cadastradas na etapa de coleta do ato foram elaboradas e validadas levando-se em conta as peculiaridades de cada ato. Os itens verificados nessa etapa são inerentes a dados cadastrais, fundamentos legais, mapa de tempo, ficha financeira, assim como eventuais ocorrências de acumulação. Trata-se de verificações abrangentes, minuciosas e precisas e sem a necessidade de ação humana e, portanto, menos suscetível a falhas. As críticas aplicadas estão discriminadas no sistema, no Menu e-Pessoal, opção 'Crítica', que podem ser acessadas mediante concessão de perfil específico a servidores do TCU responsáveis pela análise.
	5.	Além das críticas automatizadas, há verificação humana adicional no caso de haver alertas do sistema ou informações não formatadas, como esclarecimentos do gestor ou do controle interno.  
	6.	As críticas também consideram os registros do Sistema Integrado de Administração de Recursos Humanos (Siape) . O Siape disponibiliza informações atualizadas sobre as parcelas que integram os proventos, diferentemente, portanto, do e-Pessoal, que informa as parcelas no momento do registro do ato. 
	7.	Essa confrontação com o Siape fornece uma visão atual e verdadeira da situação, o que permite descaracterizar irregularidades e inconsistências que, embora constantes do e-Pessoal, já foram corrigidas.
	8.	As verificações detectadas nos atos encontram-se discriminadas na aba de pendências de cada ato no sistema e-Pessoal, bem como nos espelhos dos atos contemplados por esta instrução.
Exame das Constatações
	9.	Ato: 45336/2016 - Reversão - Interessado: Hélio Laranjeira da Rocha
	9.1. Beneficiários: Sandra da Rocha Terrinha - Filha; Sheila Laranjeira da Rocha - Filha e Solange Laranjeira da Rocha - Filha
	9.2. Parecer do Controle Interno: considerar o ato Legal.
	9.3. Constatação e análise: 
	9.3.1. Posto/Graduação na ativa diferente do da reforma.
	a.	Justificativa do Gestor de Pessoal: Através da Portaria nº 940/GM1, de 28 Dez 1959, foi promovida à graduação de 2º Sargento, de acordo com os art. 1º e 3 da Lei nº 3.067, de 22 Dez 1956, a contar 26 Dez 1956.
	b.	Análise do Controle Interno: Justificativa do gestor esclarece pendência
	c.	Análise da Equipe Técnica: Legal
	O militar alcançou proventos calculados com base na graduação de Segundo Sargento por meio da Portaria 940/GM1, de 28 Dez 1959, de acordo com os
art. 1º e 3 da Lei 3.067/1956, a contar 26/12/1956, podendo tal concessão receber a chancela pela LEGALIDADE (papéis de trabalho) .
	Não foram detectadas acumulações ilegais de cargos/proventos pelas beneficiárias, estando os benefícios recebidos amparados pelo art. 29 da lei 3765/60.
	9.4. O quadro resumo de ocorrências e, quando for o caso, o detalhamento da norma legal e da jurisprudência para a inconsistência acima elencada encontra-se no anexo II dessa instrução. 
	9.5. Encaminhamento do ato: 
	9.5.1. Considerar legal e conceder o registro do ato de Hélio Laranjeira da Rocha. 
	10. Ato: 46981/2016 - Inicial - Interessado: José Ribamar Neves Vieira 
	10.1. Beneficiários: Odeise Santos - Ex-esposa pensionada e Maria Marcilene de Souza Vieira - Cônjuge
	10.2. Parecer do Controle Interno: considerar o ato Legal.
	10.3. Constatações e análises: 
	10.3.1. Beneficiário 'ODEISE SANTOS' não possui comprovação da separação judicial/cartório com definição da alíquota de pensão. Incompatível com o fundamento constitucional/legal do beneficiário.  
	a.	Justificativa do Gestor de Pessoal: Há uma Averbação de Divórcio Consensual em que o instituidor pagava pensão alimentícia no valor de 25% de seus vencimentos mensais. Sentença da Juíza da 2ª Vara - Santarém - PA.Gestor anexou os seguintes documentos: Averbação de Divórcio Consensual-Documento oficial.
	b.	Análise do Controle Interno: Justificativa do gestor esclarece pendência
	c.	Análise da Equipe Técnica: Legal
	Há uma averbação de divórcio consensual fixando a pensão alimentícia em 25% dos vencimentos mensais do militar anexa ao ato: sentença da Juíza da 2ª Vara - Santarém - PA.
	Não foram detectadas acumulações ilegais de cargos/proventos pelas beneficiárias, estando os benefícios recebidos amparados pelo art. 29 da lei 3765/1960.
	10.3.2. Foi informado que o beneficiário Odeise Santos não possui documentação de separação judicial/extrajudicial anexada.
	a.	Justificativa do Gestor de Pessoal: Não há. Verificação efetuada no âmbito do TCU.
	b.	Análise do Controle Interno: Não há. Verificação efetuada no âmbito do TCU.
	c.	Análise da Equipe Técnica: Legal
	Há uma averbação de divórcio consensual fixando a pensão alimentícia em 25% dos vencimentos mensais do militar anexa ao ato: sentença da Juíza da 2ª Vara - Santarém - PA.
	10.3.3.	Possível cômputo de tempo privado no Tempo de serviço até 29/12/2000. Devolução do ato para complementação das informações. 
	a.	Justificativa do Gestor de Pessoal: Não há. Verificação efetuada no âmbito do TCU.
	b.	Análise do Controle Interno: Não há. Verificação efetuada no âmbito do TCU.
	c.	Análise da Equipe Técnica: Legal
	De acordo com o mapa de tempo de serviço encaminhado pelo Comando da Aeronáutica (papéis de trabalho) , não há cômputo de tempo privado como tempo de serviço para o militar.
	10.4. O quadro resumo de ocorrências e, quando for o caso, o detalhamento da norma legal e da jurisprudência para as inconsistências acima elencadas encontra-se no anexo II dessa instrução. 
	10.5. Encaminhamento do ato: 
	10.5.1. Considerar legal e conceder o registro do ato de José Ribamar Neves Vieira. 
	11. Ato: 47977/2016 - Inicial - Interessado: Guilherme Howat Rodrigues Júnior 
	11.1. Beneficiários: Lucia Helena Howat Rodrigues - Filha e Regina Helena Howat Rodrigues - Filha
	11.2. Parecer do Controle Interno: considerar o ato Legal.
	11.3. Constatações e análises: 
	11.3.1. Posto/Graduação de referência para cálculo dos proventos de pensão não correspondente à dois Postos/Graduações imediatamente superiores ao Posto/Graduação de referência para cálculo dos proventos de reforma.
	a.	Justificativa do Gestor de Pessoal: Foram concedidos ao instituidor os benefícios previstos nos artigos 20;68, parágrafo 1º; 134; 135; 167; 168 e 170, parágrafo 2º, item 3, da Lei nº 5.787, de 27 de junho de 1972, combinada com o artigo 50, item II, parágrafo 1º, letra ¿ a ¿, da Lei nº 6.880, de 09 de dezembro de 1980; artigo 2º do Decreto-lei nº 1.447, de 13 de fevereiro de 1976; artigos 110, itens 1,3 e 5; 113, 123 e 127, itens I e III, da Lei nº 5.787, de 27 de junho de 1972, na redação dada pelo artigo 8º do Decreto-lei nº 1.824, de 22 de dezembro de 1980; artigos 7º ; 12, parágrafo único, do Decreto-lei nº 1.901, de 22 de dezembro de 1981, e Decreto nº 86.763, de 22 de dezembro de 1981, por estar beneficiado pelo artigo 1º da Lei nº 1.156, de 12 de julho de 1950, e contar mais de 30 anos de serviço.Gestor anexou os seguintes documentos: Resolução do Presidente da República-Documento oficial,.
	b.	Análise do Controle Interno: Justificativa do gestor esclarece pendência
	c.	Análise da Equipe Técnica: Legal
	Pela leitura do ato de concessão militar e seus anexos, verifica-se que o instituidor foi inicialmente reformado por limite de idade com proventos com base no soldo de Tenente Brigadeiro do Ar, por contar com mais de trinta anos de serviço, em consonância ao que dita o art. 50, § 1º, alínea c da Lei 6.880/1980.
		O militar contribuiu com base em dois postos acima para efeitos de pensão (Marechal) , com base no art. 6º, da Lei 3.765/1960, podendo seu ato ser considerado legal e registrado.
Não foram detectadas acumulações ilegais de cargos/proventos pelas beneficiárias, estando os benefícios recebidos amparados pelo art. 29 da lei 3765/1960.
	11.3.2. Possível cômputo de tempo privado no Tempo de serviço até 29/12/2000. Devolução do ato para complementação das informações. 
	a.	Justificativa do Gestor de Pessoal: Não há. Verificação efetuada no âmbito do TCU.
	b.	Análise do Controle Interno: Não há. Verificação efetuada no âmbito do TCU.
	c.	Análise da Equipe Técnica: Legal
	De acordo com o mapa de tempo de serviço encaminhado pelo Comando da Aeronáutica (papéis de trabalho) , não há cômputo de tempo privado como tempo de serviço para o militar.
	11.4. O quadro resumo de ocorrências e, quando for o caso, o detalhamento da norma legal e da jurisprudência para as inconsistências acima elencadas encontra-se no anexo II dessa instrução. 
	11.5. Encaminhamento do ato: 
	11.5.1. Considerar legal e conceder o registro do ato de Guilherme Howat Rodrigues Júnior. 
	12. Ato: 48297/2016 - Inicial - Interessado: Carlos Alberto Vaz da Silva 
	12.1. Beneficiário: Silvia Pereira Vaz da Silva - Cônjuge
	12.2. Parecer do Controle Interno: considerar o ato Legal.
	12.3. Constatação e análise: 
	12.3.1. Possível cômputo de tempo privado no Tempo de serviço até 29/12/2000. Devolução do ato para complementação das informações. 
	a.	Justificativa do Gestor de Pessoal: Não há. Verificação efetuada no âmbito do TCU.
	b.	Análise do Controle Interno: Não há. Verificação efetuada no âmbito do TCU.
	c.	Análise da Equipe Técnica: Legal
	De acordo com o mapa de tempo de serviço encaminhado pelo Comando da Aeronáutica (papéis de trabalho) , não há cômputo de tempo privado como tempo de serviço para o militar.
	12.4. O quadro resumo de ocorrências e, quando for o caso, o detalhamento da norma legal e da jurisprudência para a inconsistência acima elencada encontra-se no anexo II dessa instrução. 
	12.5. Encaminhamento do ato: 
	12.5.1. Considerar legal e conceder o registro do ato de Carlos Alberto Vaz da Silva. 
	13. Ato: 2342/2017 - Inicial - Interessado: Paulo Maia Ponte  
	13.1. Beneficiários: Marly Andrade - Ex-esposa pensionada; Elaine Gualberto Marques - Ex-esposa pensionada e Eliete Barbosa dos Santos - Ex-companheira pensionada
	13.2. Parecer do Controle Interno: considerar o ato legal.
	13.3. Constatações e análises: 
	13.3.1. Ato com anexo do tipo sentença judicial (Sentença - Processo nº 11327-48.2010-8-06-0001) .
	a.	Justificativa do Gestor de Pessoal: Não há. Verificação efetuada no âmbito do TCU.
	b.	Análise do Controle Interno: Não há. Verificação efetuada no âmbito do TCU.
	c.	Análise da Equipe Técnica: Legal
	Pela leitura do ato de concessão militar e seus anexos, verifica-se que os anexos do tipo sentença judicial se referem à averbação de divórcio e determinação de pagamento de pensão alimentícia em favor de Marly Andrade, de Elaine Gualberto Marques e de Eliete Barbosa dos Santos, não havendo irregularidades identificadas.
	Não foram detectadas acumulações ilegais de cargos/proventos pelas beneficiárias, estando os benefícios recebidos amparados pelo art. 29 da lei 3765/1960.
	13.3.2. Possível cômputo de tempo privado no Tempo de serviço até 29/12/2000. Devolução do ato para complementação das informações. 
	a.	Justificativa do Gestor de Pessoal: Não há. Verificação efetuada no âmbito do TCU.
	b.	Análise do Controle Interno: Não há. Verificação efetuada no âmbito do TCU.
	c.	Análise da Equipe Técnica: Legal
	De acordo com o mapa de tempo de serviço encaminhado pelo Comando da Aeronáutica (papéis de trabalho) , não há cômputo de tempo privado como tempo de serviço para o militar.
	13.3.3. Ato com anexo do tipo sentença judicial (Averbação em Certidão de Casamento) .
	a.	Justificativa do Gestor de Pessoal: Não há. Verificação efetuada no âmbito do TCU.
	b.	Análise do Controle Interno: Não há. Verificação efetuada no âmbito do TCU.
	c.	Análise da Equipe Técnica: Legal
	Pela leitura do ato de concessão militar e seus anexos, verifica-se que os anexos do tipo sentença judicial se referem à averbação de divórcio e determinação de pagamento de pensão alimentícia em favor de Marly Andrade, de Elaine Gualberto Marques e de Eliete Barbosa dos Santos, não havendo irregularidades identificadas.
	13.3.4. Ato com anexo do tipo sentença judicial (Averbação em Certidão de Casamento) .
	a.	Justificativa do Gestor de Pessoal: Não há. Verificação efetuada no âmbito do TCU.
	b.	Análise do Controle Interno: Não há. Verificação efetuada no âmbito do TCU.
	c.	Análise da Equipe Técnica: Legal
	Pela leitura do ato de concessão militar e seus anexos, verifica-se que os anexos do tipo sentença judicial se referem à averbação de divórcio e determinação de pagamento de pensão alimentícia em favor de Marly Andrade, de Elaine Gualberto Marques e de Eliete Barbosa dos Santos, não havendo irregularidades identificadas.
	13.4. O quadro resumo de ocorrências e, quando for o caso, o detalhamento da norma legal e da jurisprudência para as inconsistências acima elencadas encontra-se no anexo II dessa instrução. 
	13.5. Encaminhamento do ato: 
	13.5.1. Considerar legal e conceder o registro do ato de Paulo Maia Ponte. 
	Conclusão
	14. A abrangência e a profundidade das verificações levadas a efeito fundamentam convicção de que os atos 2342/2017, 48297/2016, 46981/2016, 45336/2016 e 47977/2016 podem ser apreciados pela legalidade, em razão de não terem sido encontradas irregularidades nos atos, de acordo com o item Exame das Constatações desta instrução.
	Proposta de encaminhamento
	15. Ante o exposto, com fundamento no art. 71, inciso III, da Constituição Federal, no art. 1º, inciso V, e art. 39, incisos I e II, da Lei 8.443/1992, no art. 260 do Regimento Interno do Tribunal de Contas da União, propõe-se: 
	15.1. Considerar legais e conceder o registro dos atos de Paulo Maia Ponte, Carlos Alberto Vaz da Silva, José Ribamar Neves Vieira, Hélio Laranjeira da Rocha e Guilherme Howat Rodrigues Júnior."
3. 	Enfim, por intermédio do Exmo. Sr. Procurador Rodrigo Medeiros de Lima, o MPTCU manifestou a sua parcial concordância em relação à aludida proposta da unidade técnica, tendo consignado, para tanto, o seu parecer à Peça 14 nos seguintes termos:
	" (...) 2. Após análise das concessões, a Sefip propôs a legalidade e registro dos atos (peças 9-10) .
	3.	O ato à peça 6 trata da concessão inicial da pensão militar instituída por Carlos Alberto Vaz da Silva em favor de Sílvia Pereira Vaz da Silva, habilitada à pensão na condição de cônjuge.
	4.	Ocorre que a Sra. Sílvia faleceu em 2014, conforme se vê na consulta ao Sistema Informatizado de Controle de Óbitos (Sisobi) , da Receita Federal do Brasil (peça 11) . Ademais, consulta ao sistema e-Pessoal revela que há ato de reversão da pensão à filha do instituidor, Patrícia Pereira Vaz da Silva (ato 48299/2016) , já apreciado pela legalidade por meio do Acórdão 11081/2018-TCU-Segunda Câmara. Assim, pode-se aplicar ao caso, o disposto no § 5º do art. 260 do Regimento Interno do TCU, segundo o qual 'O Tribunal poderá considerar prejudicado, por perda de objeto, o exame dos atos de admissão e concessão cujos efeitos financeiros tenham se exaurido antes de sua apreciação'.
	5.	Desse modo, este representante do Ministério Público de Contas da União opina por que o Tribunal considere o ato à peça 6 prejudicado, por perda de objeto.
	6.	Quanto ao ato à peça 7, que trata da concessão inicial da pensão militar instituída por Paulo Maia Ponte, observa-se que a beneficiária Elaine Gualberto Marques, habilitada à pensão na condição de ex-esposa pensionada, percebe, além da pensão militar em exame, outra pensão militar concedida pelo Comando da Aeronáutica, instituída por seu pai Jair de Vasconcelos Marques (peça 12) .
	7.	O art. 29 da Lei 3.765/1960, com a redação dada pela MP 2.215/2001, vigente na data da concessão da pensão militar em exame, somente permite aos pensionistas militares acumular os seguintes benefícios, in verbis (grifos inseridos) :
	'Art. 29.  É permitida a acumulação: 
	I - de uma pensão militar com proventos de disponibilidade, reforma, vencimentos ou aposentadoria;
	II - de uma pensão militar com a de outro regime, observado o disposto no art. 37, inciso XI, da Constituição Federal.'
	8.	Como se vê, não é permitida a acumulação de duas pensões militares, como é o caso da Sra. Elaine Gualberto Marques. Ambas as pensões militares foram concedidas pelo Comando da Aeronáutica, sendo uma instituída por seu pai, e a outra, pelo ex-cônjuge.
	9.	Consulta à folha de pagamento do e-Pessoal comprova a emissão de contracheque para a Sra. Elaine Gualberto Marques nas duas pensões militares acima mencionadas (peça 13) . 
	10. Em razão do exposto, em dissonância com a proposta da unidade técnica, opinamos pela ilegalidade e negativa de registro do ato à peça 7.
	Quanto aos demais atos, anuímos à proposta da Sefip, pela legalidade e concessão dos respectivos registros."
É o Relatório.

não há.

Procurador Rodrigo Medeiros de Lima.

PENSÃO MILITAR. INDEVIDA PERCEPÇÃO DE BENEFÍCIOS NÃO ACUMULÁVEIS. DECURSO DE CINCO ANOS DESDE A ENTRADA DO ATO NO TCU. APLICAÇÃO DA TESE N.º 445 DE REPERCUSSÃO GERAL FIXADA PELO STF. REGISTRO TÁCITO PARA o CORRESPONDENTE ATO. DETERMINAÇÃO PARA A SUPERVENIENTE REVISÃO DE OFÍCIO. PREJUÍZO À APRECIAÇÃO DE MÉRITO DO FEITO PELA PERDA DE OBJETO PARA O OUTRO ATO. LEGALIDADE DOS DEMAIS ATOS COM O RESPECTIVO REGISTRO. DETERMINAÇÃO. COMUNICAÇÃO.

PENSÃO MILITAR (PMIL)

Secretaria de Fiscalização de Integridade de Atos e Pagamentos de Pessoal e de Benefícios Sociais (Sefip).

Trata-se de pensões militares deferidas pela Diretoria de Administração de Pessoal do Comando da Aeronáutica sob as seguintes condições:
	Peça
	Instituidor
	Número de Controle
	Tipo de Ato
	Data do Óbito
	Vigência
	Enviado ao TCU
	Beneficiária

	3
	Hélio Laranjeira da Rocha
	45336/2016
	Reversão
	14/5/2007
	7/5/2014
	23/1/2017
	- Sandra da Rocha Terrinha (filha) ;
- Sheila Laranjeira da Roch (filha) ; 
- Solange Laranjeira da Rocha (filha) 

	4
	José Ribamar Neves Vieira
	46981/2016
	Inicial
	4/8/2014
	4/8/2014
	20/2/2017
	- Maria Marcilene de Souza Vieira (viúva) ;
- Odeise Santos (então esposa pensionada) 

	5
	Guilherme Howat Rodrigues Júnior
	47977/2016
	Inicial
	14/3/2014
	14/3/2014
	21/2/2017
	- Lúcia Helena Howat Rodrigues (filha) ;
- Regina Helena Howat Rodrigues (filha) 

	6
	Carlos Alberto Vaz da Silva
	48297/2016
	Inicial
	30/10/2014
	30/10/2014
	14/2/2017
	- Silvia Pereira Vaz da Silva (viúva) 

	7
	Paulo Maia Ponte
	2342/2017
	Inicial
	15/3/2014
	15/3/2014
	16/3/2017
	- Elaine Gualberto Marques (então esposa pensionada) ;
- Eliete Barbosa dos Santos (então companheira pensionada) ;
- Marly Andrade (então esposa pensionada) 

2.	De todo modo, após a análise final do feito, a Sefip pugnou pela legalidade de todos os aludidos atos; tendo o Parquet especial anuído apenas parcialmente à referida proposta da unidade técnica, ao assinalar, como prejudicada, a apreciação de mérito da pensão militar instituída por Carlos Alberto Vaz da Silva (Peça 6) , diante da perda de objeto ante o falecimento da interessada (Sílvia Pereira Vaz da Silva) em 2014, sem prejuízo da ilegalidade para a pensão militar instituída por Paulo Maia Ponte (Peça 7) em face de a aludida pensão contar com a acumulação de mais de dois benefícios em prol de Elaine Gualberto Marques (então esposa pensionada) .	
3.	O TCU pode incorporar o parecer da Sefip, com os ajustes apontados pelo MPTCU, a estas razões de decidir, sem prejuízo, contudo, de passar a reconhecer o pronto registro tácito para o ato da pensão militar instituída por Paulo Maia Ponte (Peça 7) em sintonia, aí, com a aludida Tese n.º 445 de Repercussão Geral no STF e com a subsequente jurisprudência inaugurada pelo TCU a partir do Acórdão 122/2021-TCU-Plenário.
4.	Bem se vê que, a partir da consulta ao Sisobi (Peça 11) , teria sido identificado o falecimento de Silvia Pereira Vaz da Silva, em 15/12/2014, e, assim, a apreciação de mérito sobre o aludido ato de pensão militar restaria prejudicada, por perda de objeto, nos termos do art. 260, § 5º, do RITCU.
5.	Ao discorrer, por seu turno, sobre a referida acumulação de benefícios, o MPTCU anotou que Elaine Gualberto Marques acumularia indevidamente a referida pensão militar com a outra pensão militar instituída pelo seu pai (Jair de Vasconcelos Marques - Peça 12) , estando essa situação em desacordo com o art. 29 da Lei n.º 3.765, de 1960. 
6.	Não por acaso, a jurisprudência do TCU estaria firmada no sentido da ilegalidade dessa múltipla acumulação indevida em sintonia, por exemplo, com os Acórdãos 3.653/2011, 8.721/2017, 10.142/2017, da 2ª Câmara, e, assim, estaria revelada a ilegalidade para o referido ato na pensão militar instituída por Paulo Maia Ponte.
7.	Ocorre, todavia, que, a despeito desse vício na acumulação de dois benefícios, o TCU deve admitir, no presente momento, o registro tácito para o aludido ato de pensão militar, diante da entrada desse ato no Tribunal há mais de cinco anos, pois esse procedimento estaria em sintonia com a Tese n.º 445 fixada pelo STF como repercussão geral no bojo do Recurso Extraordinário 636.553-RS e em sintonia, ainda, com a subsequente jurisprudência inaugurada pelo TCU a partir do Acórdão 122/2021 prolatado pelo Plenário sob a relatoria do Ministro Walton Alencar Rodrigues.
8. 	No bojo, aliás, do aludido Recurso Extraordinário 636.553-RS em repercussão geral, a referida Tese n.º 445 teria sido fixada pelo STF nos seguintes termos: "Em atenção aos princípios da segurança jurídica e da confiança legítima, os Tribunais de Contas estão sujeitos ao prazo de 5 anos para o julgamento da legalidade do ato de concessão inicial de aposentadoria, reforma ou pensão, a contar da chegada do processo à respectiva Corte de Contas".
9. 	De toda sorte, ao promover, todavia, o subsequente julgamento dos embargos de declaração sob a relatoria do Ministro Gilmar Mendes, o STF passou a admitir a superveniente revisão desses atos tacitamente registrados em face dos eventuais vícios materiais subjacentes e, para tanto, teria sido fixado o seguinte esclarecimento adicional: " (...)  passado esse prazo [de cinco anos, contado de forma ininterrupta, a partir da chegada do processo à corte de contas] sem finalização do processo, o ato restará automaticamente estabilizado. Abre-se, a partir daí a possibilidade de sua revisão, nos termos do art. 54 da Lei 9.873/1999"; devendo essa referência legal ser aí entendida, entretanto, como a "Lei 9.784/1999", e não como a "Lei 9.873/1999", diante da necessária referência ao prazo decadencial quinquenal.
10. 	Bem se vê, então, que, a partir desse registro tácito para o aludido ato de pensão, o TCU poderia promover a revisão, de ofício, sobre os subjacentes vícios materiais em plena consonância, desse modo, com a referida Tese n.º 445 fixada em repercussão geral pelo STF, após os aludidos embargos de declaração, e com o art. 260, § 2º, do RITCU, ao estabelecer a seguinte premissa:
	"Art. 260 - § 2º O acórdão que considerar legal o ato e determinar o seu registro não faz coisa julgada administrativa e poderá ser revisto de ofício pelo Tribunal, com a oitiva do Ministério Público e do beneficiário do ato, dentro do prazo de cinco anos da apreciação, se verificado que o ato viola a ordem jurídica, ou a qualquer tempo, no caso de comprovada má-fé." 
11.	O TCU deve assinalar a legalidade, portanto, das pensões militares apontadas às Peças 3, 4 e 5, concedendo-lhes os respectivos registros, sem prejuízo de anotar como prejudicada a apreciação de mérito do respectivo ato inicial à Peça 6, por perda de objeto, além de reconhecer o registro tácito para o ato de pensão militar à Peça 7, passando a promover, no entanto, a busca da suscitada revisão de ofício em função do subjacente vício no aludido ato, nos termos do art. 260, § 2º, do RITCU e, por analogia, nos termos da aludida Tese n.º 445 de Repercussão Geral no STF, além da subsequente jurisprudência inaugurada pelo TCU a partir do Acórdão 122/2021-TCU-Plenário.
Ante o exposto, pugno pela prolação do Acórdão ora submetido a este Colegiado.
TCU, Sala das Sessões, em 23 de agosto de 2022.
Ministro-Substituto ANDRÉ LUÍS DE CARVALHO 
Relator